臺北高等行政法院判決
　　　　　　　　　　　　　　　　　93年度訴字第00520號
　　　　　　　　　　　　　　　.
原　　　告　甲○○
被　　　告　中央警察大學
代　表　人　乙○○校長）住同.
訴訟代理人　陳佳瑤律師
　　　　　　吳佳育律師
上列當事人間因兵役事件，原告不服內政部中華民國92年12月17
日台內訴字第0920008077號訴願決定，提起行政訴訟。本院判決
如下：
　　主  文
原告之訴駁回。
訴訟費用由原告負擔。
　　事  實
一、事實概要：
    緣原告為中央警察大學被告研究所碩士班全時一般生，其於
    民國（下同）92年8月22日依據預備軍官預備士官選訓服役
    實施辦法 (以下稱選訓服役實施辦法)第22條規定向被告提
    出申請參加預備軍官基礎教育，經被告以92年9月12日校學
    字第0920004410號書函復：「‧‧‧三、茲說明如下：（一
    ）內政部會商國防部依據『預備軍官預備士官選訓服役實施
    辦法』第22條，於92年4月9日，頒定『92年度中央警察大學
    臺灣警察專科學校選訓預備軍官預備士官基礎教育實施計畫
    』選訓對象為『中央警察大學正科68期及臺灣警察專科學校
    20期畢業尚未履行兵役義務學生』，並未包括本校研究所畢
    業生。（二）台端可依據90 學年度碩士班入學招生簡章（
    台端入學之學年）規定，未役一般生於在學期間經警察特考
    及格者，得檢具當事人相關證件，以『警察專長類別』，向
    內政部役政司申請警察替代役。」，原告不服，提起訴願，
    經遭駁回，遂提起行政訴訟。
二、兩造聲明：
  (一)原告聲明：
    1.確認被告92年9月12日校學字第0920004110號處分違法，
      被告應賠償原告新台幣（下同）920,478元。
    2.訴訟費用由被告負擔。
　(二)被告聲明：
    1.駁回原告之訴。
    2.訴訟費用由原告負擔。
三、兩造之主張：
　(一)原告主張之理由：
    1.原告係以非現職警察人員且未服兵役身分進入中央警察大
      學就讀，依據選訓服役實施辦法第22條規定，養成教育未
      履行兵役義務之役男，可於基礎教育期滿成績合格後，授
      給預備軍官適任認證書，以後備軍人列管。惟被告以研究
      所非養成教育為由駁回原告申請參加預備軍官基礎教育訓
      練，致原告無法依該法取得預備軍官資格，權利遭受損害
      。
    2.依警察教育條例第2條，警察教育分養成教育、進修教育
      及深造教育。另第6條明訂之進修教育為現職人員之警佐
      班、專業班，深造教育為現職人員之警正班、警監班及研
      究班，皆未將同法第5條所規定之研究所含括在內，同條
      亦未明訂排除研究所為養成教育。
    3.依據警察人員進修及深造教育實施辦法（以下稱進修及深
      造辦法）第2條規定，現職警察人員應依其官階，接受進
      修及深造教育，原告就讀被告研究所期間既非現職警察人
      員，自非進修教育及深造教育之對象，故應屬警察養成教
      育的一部份。又擔任警察官員之要件為需通過警察特考或
      是警察大學4個月之訓練，如非養成教育根本不能擔任警
      察官員的工作。
    4.中央警察大學台灣警察專科學校養成教育學生公費待遇及
      津貼辦法 (以下稱公費待遇及津貼辦法）係依據警察教育
      條例第9條授權內政部制訂，內政部自可依其授權區分適
      用公費待遇的對象。但依此標準對區分養成教育、進修教
      育及深造教育，將造成未服役研究所一般生適用選訓服役
      辦法選訓為預備軍官之權利，逾越警察教育條例關於公費
      待遇適用對象之授權範圍。
    5.依據公費待遇及津貼辦法第3條第1項第2款中認定警察大
      學研究所學生為養成教育對象，依「行政程序法」第6條
      規定，行政行為，非有正當理由，不得為差別待遇。警察
      大學大學部學生可依據「預備軍官預備士官選訓服役辦法
      」選訓為預備軍官，自不應對同為養成教育之研究所未履
      行兵役義務之學生為差別待遇。
    6.原處分據以駁回原告申請之法律基礎顯有瑕疵，其關於進
      修教育或深造教育之認定亦將造成研究所一般生在適用警
      察教育條例產生法律衝突。被告在駁回原告申請，造成原
      告必須中斷原有之工作，致生損失，故依行政訴訟法第7
      條規定，請求被告賠償原告920,478元。
  (二)被告主張之理由：
    1.按警察教育條例第2條第1項及第9條規定：「警察教育，
      分養成教育、進修教育、深造教育；分別由警察學校、警
      察專科學校，警察大學辦理。」、「警察專科學校、警察
      大學受養成教育之學生，得享受公費待遇及津貼，其辦法
      由內政部訂之。」又公費待遇及津貼辦法第3條規定：「
      下列班別學生在校修業期間享受公費待遇及津貼如下：
      一、中央警察大學4年至各學系、台灣警察專科學校專科
      警員班正期學生組學生：服裝費、主副食費、書籍費、平
      安保險費、見學費、實習費、及生活津貼。二、中央警察
      大學研究所碩士班全時在職生，二年制技術系，台灣警察
      專科學校專科警員班進修學生組學生，服裝費、主副食費
      、書籍費、見學費、實習費。」由上開法條可知警察教育
      條例規定之養成教育對象不包括中央警察大學研究所碩士
      班全時一般生。另按選訓服役實施辦法第22 條第1項規定
      ：基於國家安全及社會治安需要，得依兵役法第9條第1項
      或兵役法第10條第1項規定，甄選警察大學及警察專科學
      校養成教育畢業尚未履行兵役義務之役男，於接受預軍官
      或預備士官基礎教育期滿成績及格者，儲訓為預備軍官或
      預備士官，並授給預備軍官或預備士官適任證書，以後備
      軍人列管。故被告研究所碩士班全時一般生非屬警察之養
      成教育對象。
    2.中央警察大學組織條例第1條規定「本條例依內政部組織
      法第8條規定制定之」，同法第2條規定「中央警察大學隸
      屬內政部，以研究高深警察學術、培養警察專門人才為宗
      旨，並依大學法有關規定，兼受教育部之指導。」。由該
      2 條規定可知，被告學校之設立目的在於警察專門人才之
      培養、以及警察專門學問之學術研究。因此，被告學校雖
      隸屬內政部，仍依大學法規定受教育部指導。故中央警察
      大學為達上述人才培養、學術研究目的，中央警察大學組
      織條例第4條規定，被告學校得設立學系、研究所，亦得
      設學院。警察法第1條明定，「本法係依據憲法第108條第
      1項第17款制定」，目的在建立警察制度。故可知，警察
      教育條例之目的在建立警察教育制度，因此由警察法制上
      而言，警察教育條例中所規範之警察教育包括研究所教育
      等養成教育，其目的均不在高深學問之研究。被告為國家
      設立之「大學」，並同時受「大學法」規範，由大學法之
      角度而言，被告與一般大學相同，均有學術研究之任務，
      此由中央警察大學組織條例第1條規定被告學校之宗旨之
      一為「研究高深警察學術」可知。基於上述目的，被告設
      立研究所，除招收已具有警察資格之在職人員，使提升其
      日後之工作能力外（在職生為公費），亦招收一般大學畢
      業生從事「高深警察學術之研究」，費用由其自行負擔。
      因此相關法規並未要求全時一般生畢業後，定需如警察教
      育條例中所稱養成教育之學生般，擔任警職（例被告本科
      畢業生、被告研究所之在職生），否則即需賠償。故就全
      時一般生而言，其就讀被告研究所，性質與就讀與一般大
      學研究所無異，因此89年4月15日研商中央警察大學刑事
      警察學系3年級轉學生、研究所一般生及一般人員錄取警
      察特考兵役問題案會議，方會作成「中央警察大學研究所
      未役一般生錄取警察特考者，其兵役問題處理，與一般未
      役人員錄取警察特考者相同。」之會議記錄。
    3.依選訓服役實施辦法第23條規定，「前警察大學及警察專
      科學校養成教育畢業，尚未履行兵役義務之役男，應受之
      預備軍官或預備士官基礎教育，由內政部會商國防部辦理
      」，關於甄選預備軍官及預備士官之辦理機關，亦即有選
      送決定權之機關，應係內政部及國防部。是以內政部於92
      年4月9日依「預備軍官預備士官選訓服役實施辦法」前揭
      規定，經會商國防部後，以內授警字0920003352號函頒「
      92學年度中央警察大學台灣警察專科學校選訓預備軍官預
      備士官基礎教育實施計畫」，明定選訓對象為「中央警察
      大學正科68期及台灣警察專科學校20期畢業尚未履行兵役
      義務學生」。其中明列養成教育之對象為中央警察大學正
      科68期及台灣警察專科學校20期畢業之學生，並不包含警
      察大學各研究所之自費生。依警政署89年4月26日警署教
      字第068466號函「研商中央警察大學刑事警察學系3年級
      轉學生、研究所一般生及一般人員錄取特考兵役問題案會
      議紀錄」，會議決議第2點「中央警察大學研究所未役一
      般生錄取警察特考者，其兵役問題之處理，與一般未役人
      員錄取警察特考者相同，‧‧‧」。又第1點「一般未役
      人員錄取警察特考者，其兵役問題由台灣警察專科學校檢
      具當事人相關證件，以警察專長類別向內政部役政司申請
      警察替代役」。再者，依據警察大學大學部新生入學招生
      簡章第15項「選訓服役」規定，係將大學部教育定位為養
      成教育，進而載明受訓生之相關權利義務。與90學年度（
      原告之入學年度）碩士班入學招生簡章內容相較，後者既
      未律定研究所教育為養成教育，且第14項（六）復明定「
      未役一般生在學期間經警察特考及格者，得檢具當事人相
      關證件，以「警察專長類別」，向內政部役政司申請服「
      警察替代役」；可見研究所教育和4年制大學部教育有所
      區別，並非養成教育。原告依被告招生簡章報考入學，此
      規定應為其接受被告教育之準據，應本誠信原則履行簡章
      上之義務。
    4.被告高深警察學術之研究乃係基於大學之本質而來，並受
      大學法規範，此部分與警察教育條例係基於建立警察制度
      而來，迥然不同，故被告研究所之全時一般生，既僅以學
      術研究為目的，即非警察教育條例所規範之養成教育。故
      無法依選訓服役實施辦法選訓為預備軍官，故並無原告稱
      之差別待遇情形。
　　理  由
一、本件原告為被告研究所碩士班全時一般生，其於92年8月22
    日依據選訓服役實施辦法第22條規定，向被告提出申請參加
    預備軍官基礎教育，經被告否准，原告不服，循序提起本件
    訴訟。訴訟繫屬中，原告於94年4月15日服完兵役退伍，已
    無從參加預備軍官基礎教育，是原告已無請求撤銷原處分，
    並命被告准予參加預備軍官基礎教育之訴之利益，其變更聲
    明請求確認原處分違法，併請求其因無法參加預備軍官基礎
    教育而服完兵役之損害賠償，有確認利益，先予敘明。
二、按警察教育條例第2條第1項規定：「警察教育，分養成教育
    、進修教育、深造教育；分別由警察學校、警察專科學校、
    警察大學辦理。」「警察大學得設警佐班、專業班等，辦理
    現職人員進修教育；得設警正班、警監班、研究班等，辦理
    現職人員深造教育；其實施辦法，由內政部定之。」而「養
    成教育」，顧名思義，其係國家專門培養警察人才從事警察
    工作之教育。而中央警察大學組織條例第1條規定「本條例
    依內政部組織法第8條規定制定之」，同法第2條規定「中央
    警察大學隸屬內政部，以研究高深警察學術、培養警察專門
    人才為宗旨，並依大學法有關規定，兼受教育部之指導。」
    據上開2條規定可知，被告學校之設立目的在於警察專門人
    才之培養及警察專門學問之學術研究，因而被告學校雖隸屬
    內政部，仍依大學法規定受教育部指導。被告為達上述人才
    培養、學術研究目的，其組織條例第4條規定，被告學校得
    設立學系、研究所，亦得設學院。再警察教育條例第9條規
    定：「警察專科學校、警察大學受養成教育之學生，得享受
    公費待遇及津貼；其辦法，由內政部定之。」內政部據此訂
    定之公費待遇及津貼辦法第3條規定：「下列班別學生在校
    修業期間享受公費待遇及津貼如下：一、中央警察大學4年
    制各學系、臺灣警察專科學校專科警員班正期學生組學生：
    服裝費、主副食費、書籍費、平安保險費、見學費、實習費
    及生活津貼。二、中央警察大學研究所碩士班全時在職生、
    2 年制技術系、臺灣警察專科學校專科警員班進修學生組學
    生：服裝費、主副食費、書籍費、見學費、實習費。」就被
    告學校部分，規定享受公費待遇者為大學4年制學生及研究
    所碩士班全時在職生、2年制技術系生，並不包括研究所之
    一般生。據此可知，被告設立研究所，除招收已具有警察資
    格之在職人員 (享公費)，使提升其日後之工作能力外，亦
    招收一般大學畢業生從事「高深警察學術之研究」，費用由
    其自行負擔。因此相關法規並未要求全時一般生畢業後，必
    須如享受公費之學生般擔任警職（例被告本科畢業生、被告
    研究所之在職生），否則即需賠償 (見「警察大學警察專科
    學校畢業生服務年限及教育費用賠償辦法」)。故就全時一
    般生而言，其就讀被告研究所，性質與就讀與一般大學研究
    所無異，其並非國家專門培養警察人才從事警察工作之教育
    ，即非屬警察養成教育。原告為被告研究所碩士班全時一般
    生，依上述說明，非屬警察之養成教育對象，而依選訓服役
    實施辦法第22條第1項規定，預備軍官選訓服役對象為被告
    學校「養成教育畢業」尚未履行兵役義務之役男，於接受預
    備軍官基礎教育期滿成績合格，儲訓為預備軍官，並授給預
    備軍官或預備士官適任證書，以後備軍人列管，則原告就讀
    被告研究所碩士班全時一般生既非警察之養成教育對象，自
    不符合選訓服役實施辦法第22條第1項規定預備軍官選訓服
    役對象。從而原告請求參加預備軍官基礎教育，被告予以以
    否准，核無不合。
三、原告雖為如事實欄載之主張，經查：
(一)、警察教育條例第6條規定：「警察大學得設警佐班、專業
      班等，辦理現職人員進修教育；得設警正班、警監班、研
      究班，辦理現職人員深造教育；…」進修及深造教育辦法
      第2條規：「現職警察人員應依其官階，接受進修及深造
      教育」，是規定被告得為現職人員設班辦理進修及深造教
      育，現職人員應接受進修及深造教育，並非謂被告所設之
      深造教育 (含研究所教育)，限於現職人員始能就讀，更
      非謂被告所設之班別，僅有警察教育條例之養成教育、進
      修教育或深造教育。是不能以非警察現職人員就讀被告所
      設之研究所，並非現職人員之進修教育及深造教育，即推
      論係受警察養成教育。原告主張其就讀被告研究所期間既
      非現職警察人員，自非進修教育及深造教育之對象，故應
      屬警察養成教育的一部份。至從原告主張之擔任警察官員
      之要件為需通過警察特考或是警察大學4個月之訓練，無
      法推論出其另主張之如非養成教育根本不能擔任警察官員
      的工作云云，亦予敘明。
(二)、公費待遇及津貼辦法係內政部依警察教育條例第9條授權
      制訂，其就被告學校部分，規定享受公費用待遇者為大學
      4年制學生及研究所碩士班全時在職生、2年制技術系即在
      職生，未及於一般生，附合上開條例第9條所定養成教育
      是國家培養警察人才從事警察工作給予公費之立法目的，
      該辦法並不違授權目的，亦未超越授權範圍，且原處分係
      依據選訓服役實施辦法，並非公費待遇及津貼辦法而否准
      原告之請求，原告主張該公費待遇及津貼辦法逾越「警察
      教育條例」關於公費待遇適用對象之授權範圍云云，並不
      足採。
(三)、公費待遇及津貼辦法第3條第1項第2款規定之研究生，係
      研究所碩士班全時在職生，並不包括一般生，原告主張依
      據公費待遇及津貼辦法第3條第1項第2款中認定被告研究
      所學生為養成教育對象，殊有誤會，其進而主張依「行政
      程序法」第6條規定，行政行為，非有正當理由，不得為
      差別待遇云云，自屬無據。
(四)、依選訓服役實施辦法第23條規定：「前項警察大學及警察
      專科學校養成教育畢業，尚未履行兵役義務之役男，應受
      之預備軍官或預備士官基礎教育，由內政部會商國防部辦
      理」，關於甄選預備軍官及預備士官之辦理機關，亦即有
      選送決定權之機關，應係內政部及國防部。內政部於92年
      4 月9日依上開規定，經會商國防部後，以內授警字
      0920003352號函頒「92學年度中央警察大學台灣警察專科
      學校選訓預備軍官預備士官基礎教育實施計畫」，明定選
      訓對象為「中央警察大學正科68期及台灣警察專科學校20
      期畢業尚未履行兵役義務學生」，其中明列養成教育之對
      象為中央警察大學正科68期及台灣警察專科學校20期畢業
      之學生，並不包含被告各研究所之自費生；再原處分卷所
      附警政署89年4月26日警署教字第068466號函「研商中央
      警察大學刑事警察學系3年級轉學生、研究所一般生及一
      般人員錄取特考兵役問題案會議紀錄」，會議決議第2點
      「中央警察大學研究所未役一般生錄取警察特考者，其兵
      役問題之處理，與一般未役人員錄取警察特考者相同，‧
      ‧‧」，第1點「一般未役人員錄取警察特考者，其兵役
      問題由台灣警察專科學校檢具當事人相關證件，以警察專
      長類別向內政部役政司申請警察替代役」；原處分卷證7
      所附被告90學年度即原告之入學年度碩士班入學招生簡章
      第14項（六）明定：未役一般生在學期間經警察特考及格
      者，得檢具當事人相關證件，以「警察專長類別」，向內
      政部役政司申請服「警察替代役」，核其內容均與上述二
      之說明相符。原告依被告招生簡章報考入學，亦應依簡章
      上所載行事，自不得為與簡章內容不符之請求。
四、從而，原處分否准原告依據選訓服役實施辦法第22條規定，
    提出參加預備軍官基礎教育之申請，並無違法，訴願決定予
    以維持，亦無不合。原告請求確認原處分 (否准處分)違法
    ，為無理由，應予駁回。原處分既無違法，原告以原處分違
    法併請求損害賠償920,478元，即失所附麗，應併予駁回。
五、據上論結，本件原告之訴為無理由，爰依行政訴訟法第98條
    第3項前段，判決如主文。
中    華    民    國    94     年     5    月     5    日
                        第一庭審判長法  官 姜素娥
                                    法  官 陳秀
                                   法  官 吳東都
上為正本係照原本作成。
如不服本判決，應於送達後20日內，向本院提出上訴狀並表明上
訴理由，如於本判決宣示後送達前提起上訴者，應於判決送達後
20日內補提上訴理由書（須按他造人數附繕本）。
中　　華　　民　　國　　94　　 年　   5  　月　　 5 　 日
 　　  　　　　　　　    　         書記官 李金釵
